臺灣高等法院民事判決　　　　　　　　 98年度保險上字第6號
上　訴　人　美亞產物保險股份有限公司（原名稱：友邦產物保
　　　　　　險股份有限公司）
法定代理人　蔡漢凌
訴訟代理人　黃智絹律師
被　上訴人　美商聯邦快遞股份有限公司臺灣分公司
法定代理人　朱興榮
訴訟代理人　蘇文生律師
　　　　　　李念國律師
複　代理人　許智婷律師
上列當事人間因損害賠償事件，上訴人對於中華民國97年12月17
日臺灣臺北地方法院96年度保險字第120號第一審判決提起上訴
，本院於100年1月18日言詞辯論終結，判決如下：
  主  文
上訴駁回。
第二審訴訟費用由上訴人負擔。
  事實及理由
甲、程序方面：
一、本件上訴人友邦產物保險股份有限公司之法定代理人原為宋
    道平，嗣於民國（下同）98年3月31日已變更為魏寶生，再
    於同年8月25日變更為蔡漢凌，並於98年11月23日更名為美
    亞產物保險股份有限公司，有該公司變更登記表影本附卷可
    參（見本院卷第151頁以下、第206頁以下），茲蔡漢凌依民
    事訴訟法第175條規定聲明承受訴訟，核無不合，應予准許
    。
二、上訴人為中華民國法人，主張被上訴人與訴外人捷毅國際有
    限公司（下稱捷毅公司）間有運送契約，乃依據保險代位及
    運送契約之法律關係，請求被上訴人負賠償責任云云，查：
    被上訴人係經我國認許之外國法人，在我國境內設有分公司
    從事重要經濟活動，並有財產於中華民國，且其在中華民國
    境內亦能接受通知之送達，將來中華民國法院就系爭法律關
    係之判決亦能為有效執行，故我國法院就此涉外私法事件自
    有國際管轄權。又按對於外國法人之訴訟，由其在中華民國
    之主事務所或主營業所所在地之法院管轄，我國民事訴訟法
    第2條第3項定有明文。本件被上訴人在中華民國之營業所係
    設於臺北市○○○路○段61號9樓，位於原法院轄區，依上開
    規定，本院就本事件即有管轄權。
三、按涉外民事法律適用法第6條規定，法律行為發生債之關係
    者，其成立要件及效力，依當事人意思定其應適用之法律。
    當事人意思不明時，同國籍者依其本國法，國籍不同者依行
    為地法，行為地不同者以發要約通知地為行為地，如相對人
    於承諾時不知其發要約通知地者，以要約人之住所地視為行
    為地。而債權之讓與，對於第三人之效力，依原債權之成立
    及效力所適用之法律，同法第7條亦有明文。本件依上訴人
    主張事實，運送契約係存在於捷毅公司與被上訴人之間，其
    締約地在臺灣，上訴人則係基於保險代位之法律關係，受讓
    捷毅公司對被上訴人基於上開運送契約之損害賠償請求權，
    則依上開規定，本件兩造間之法律關係應適用中華民國法律
    。
乙、實體方面：
一、上訴人起訴主張：捷毅公司於95年11月向加拿大商Eurocom
    Corporation（下稱Eurocom公司）購買336件1.5GHz Intel
    處理器（下稱系爭貨物），捷毅公司並與被上訴人就系爭貨
    物之運送訂有運送契約，指示Eurocom公司將系爭貨物交由
    被上訴人之加拿大代理公司即Federl Express Canada Ltd.
    （下稱加拿大FedEx公司），安排運送至香港商Expert Fair
     Ltd.（下稱Expert公司），Eurocom公司並申報系爭貨物價
    值為美金6萬7,200元，捷毅公司乃支付被上訴人系爭貨物運
    費共計新臺幣（下同）1萬9,538元。詎系爭貨物於運送途中
    全部滅失，捷毅公司因此受有美金7萬3,920元（67,200元×
    1.1，即保險金額加一成）之損失；受貨人Expert公司及捷
    毅公司已於95年11月13日寄發貨損通知予被上訴人在香港之
    代理公司Federal Express Pacific, Inc.，惟依華沙公約
    及海牙議定書之規定，縱使Expert公司及捷毅公司未為貨損
    通知，運送人亦不得據以免責。又被上訴人公司員工吳鴻昌
    （Jack Wu）曾向捷毅公司招攬航空貨物運送業務，捷毅公
    司乃口頭與被上訴人簽訂長期航空貨物運送契約，委託被上
    訴人運送該公司所有進出口之運物，被上訴人並提供一組全
    球通用之帳號0000-0000-0予捷毅公司，告知捷毅公司於託
    運貨物時，不論係於本國託運或於外國託運，只要告知該特
    定之帳戶，即表示該貨物係由被上訴人承運，該筆貨物之運
    費即由捷毅公司直接支付予被上訴人，系爭貨物運送即循此
    模式為之。本件Eurocom公司僅是依捷毅公司指示將貨物交
    付運送，Expert公司則是受捷毅公司委託在香港提領貨物，
    並將貨物交付予捷毅公司指定客戶之貨運承攬人；換言之，
    被上訴人係受捷毅公司委託運送系爭貨物，而為系爭貨物之
    運送人，對系爭貨物之滅失自應負賠償責任。此外，依捷毅
    公司與被上訴人間之運送契約內容，並非如被上訴人所主張
    須從屬於空運提單條款，且該空運提單內容屬定型化契約條
    款，又無契約雙方當事人簽名，該空運提單記載條款自無拘
    束捷毅公司或被上訴人之效力。是上訴人既為系爭貨物之保
    險人，業已理賠捷毅公司前開損失，並已受讓捷毅公司因系
    爭貨物滅失對被上訴人之所有權利，爰依保險代位、運送契
    約之法律關係，提起本件訴訟，請求美金7萬3,920元損失中
    之6萬7,200元部分，餘額6,720元則暫予保留，乃聲明被上
    訴人應給付上訴人222萬3,446元或美金6萬7,200元之本息等
    情。原審為上訴人全部敗訴之判決，上訴人不服，提起上訴
    ，並於本院聲明：(一)先位聲明：(1)原判決廢棄；(2)被上訴人
    應給付上訴人222萬3,446元，暨自起訴狀繕本送達翌日起至
    清償日止，按年息5%計算之利息；(3)第一、二審訴訟費用由
    被上訴人負擔；(4)願供擔保，請准宣告假執行；(二)備位聲明
    ：(1)原判決廢棄；(2)被上訴人應給付上訴人美金6萬7,200元
    ，暨自起訴狀繕本送達翌日起至清償日止，按年息5%計算之
    利息；(3)第一、二審訴訟費用由被上訴人負擔；(4)願供擔保
    ，請准宣告假執行。
二、被上訴人則以：系爭運送契約訂定當時，當事人已合意須從
    屬於空運提單之所有契約條款，而依空運提單所載條款Air
    Carriage Notice規定，有關國際航空運送契約應從屬於192
    9年10月12日簽訂之華沙公約（Warsaw Convention）及其後
    之修訂版，而依該公約第11條第1項規定，在沒有相反證據
    時，航空貨運單據是訂定合同、接受貨物和承運條件之證明
    ，是系爭空運提單既係加拿大FedEx公司所簽發，其上並記
    載Eurocom公司為託運人，運送契約自應存在加拿大FedEx公
    司與Eurocom公司之間。上訴人雖主張運送契約存在於被上
    訴人與捷毅公司之間云云，然捷毅公司曾先後向被上訴人申
    請二組帳號，其一為「託運人付款帳號」，號碼為00000000
    0，即捷毅公司為託運人也是支付運費之人；其二為「第三
    人付款帳號」，號碼為000000000，即託運人與受貨人為其
    他人，但由第三人之捷毅公司支付運費。本件捷毅公司於系
    爭貨物運送係以號碼為000000000號之帳號付款，發票上品
    名亦記載為代收代付運費，是捷毅公司係以第三人身分代為
    支付運費，被上訴人則係代其他子公司或分公司收受運費而
    已，被上訴人與捷毅公司間實無運送契約之訂立。另外，系
    爭貨物已於95年11月11日上午移交受貨人Expert公司，受貨
    人Expert公司並未要求開立任何放行異常報告表，其係於收
    貨離開Federal Express Pacific,Inc.後，始通知有遺失情
    形，此時運送人之運送責任業已消滅，被上訴人對於離開其
    保管期間後始發生之貨物損失，自無庸負賠償責任。再按19
    95年修訂之華沙公約第26條：「In the case of damage,
    the person entitled to delivery must complain to the
    carrier forthwith after the discovery of the damage
    and, at the lastest within 14 days from the date of
    receipt of cargo（一旦有貨損，有權請求交付貨物者，必
    須於發現貨損後，最遲於收受貨物14天內，向運送人申訴）
    」、「Every complainant must be made in writing upon
    the document of carriage or by separate notice in
    writing dispatched within the time aforesaid（申訴應
    於提出運送文件同時，以書面為之，或另外於前開期限內以
    書面為之）」、「Failing complaint within the time
    aforesaid no action shall lie against the carrier
    save in the case of fraud on his part（除非運送人有
    詐欺情事，否則未於前開期限內申訴者，即無權向運送人提
    出訴訟）」，均要求有權受領貨物之人發現貨物毀損，至遲
    應於14日內以書面向運送人申訴，而非僅約定通知貨損而已
    ，是本件有權受領貨物之人即Expert公司從未以書面通知被
    上訴人，依前開規定，即不得向被上訴人提起訴訟等語，資
    為抗辯，並於本院聲明：(一)上訴駁回；(二)訴訟費用由上訴人
    負擔。
三、兩造不爭之事實：
    (一)捷毅公司曾於92年6月25日向被上訴人申請臺灣境外運送
      帳號，並簽訂「臺灣境外運送費用付款合約」，約定在該
      合約有效期間，捷毅公司同意支付由該公司以外之寄件人
      使用該公司在被上訴人所設立的特定帳號000000000所產
      生的所有境外運送費用，且該運送費用付款是指寄件人使
      用國外美商聯邦快遞有限公司或其代理做境外運輸所產生
      運送費用，包括運費、保險金、稅金、關稅及其他運送貨
      物費用。
    (二)捷毅公司於95年11月間向Eurocom公司購買系爭貨物，由
      Eurocom公司交付加拿大FedEx公司運至香港，並由Expert
      公司至被上訴人在香港之代理公司Federal Express
      Pacific,Inc.處取貨，此段運送費用合計1萬9,538元係由
      捷毅公司支付。
    (三)系爭貨物已於95年11月11日上午移交Expert公司，Expert
      公司並未要求開立放行異常報告表，而於系爭貨物運送過
      程中，加拿大FedEx公司曾簽發記載Eurocom公司為託運人
      之空運提單予Eurocom公司，捷毅公司則與上訴人簽訂有
      貨物運輸預約保險合約。
四、兩造爭執要旨：(一)捷毅公司與被上訴人間究有無運送契約存
    在？(二)上訴人請求被上訴人依運送契約負貨物滅失賠償責任
    ，是否合法有據？茲分述之：
  (一)捷毅公司與被上訴人間並無運送契約存在：
    1.按當事人主張有利於己之事實者，就其事實有舉證之責任
      ，民事訴訟法第277條前段定有明文。而民事訴訟如係由
      原告主張權利者，應先由原告負舉證之責，若原告於其所
      主張之起訴原因，不能為相當之證明，被告就其抗辯事實
      ，已有相當之反證，或被告就其抗辯事實即令不能舉證，
      或其所舉證據尚有疵累，亦應駁回原告之請求（最高法院
      17年上字第917號、20年上字第2466號判例意旨可以參照
      ）。本件上訴人主張捷毅公司與被上訴人間有運送契約存
      在，並依該運送契約之法律關係訴請被上訴人負賠償責任
      ，但為被上訴人所否認，揆之前揭舉證責任分配原則，自
      應由上訴人就捷毅公司與被上訴人間有運送契約存在乙節
      ，先負舉證責任。
    2.查上訴人就其主張上開事實，固據提出運費請款單、商業
      發票等為證，然依該等書證，僅足證明捷毅公司確有向
      Eurocom公司購買336件1.5GHz Intel處理器，要求將系爭
      貨物送交香港的Expert公司，並由捷毅公司以號碼為0000
      00000號之帳號支付運費等情。惟查上開000000000號帳號
      乃捷毅公司用以支付該公司以外寄件人利用FedEx公司或
      其代理從事運送所生之境外運送費用，有被上訴人提出台
      灣境外運送運費付款合約書約定可按，參以捷毅公司以上
      開帳號支付運費予被上訴人後，被上訴人開立之發票品名
      欄均載明為「代收代付-運費」字樣，亦有被上訴人提出
      該等統一發票存卷可佐（見原法院卷第265至282頁），是
      縱捷毅公司以上開帳號支付運費，亦不足認捷毅公司係居
      於寄件人或託運人立場給付運費。
    3.系爭貨物運送過程中，加拿大FedEx公司曾簽發記載Euroc
      om公司為託運人之空運提單予Eurocom公司，為兩造所不
      爭執，空運提單為運送契約之證據，故Eurocom公司為託
      運人，加拿大FedEx公司為運送人。又，捷毅公司與被上
      訴人間之臺灣境外運送費用付款合約書第1條約定：「甲
      方（即捷毅公司）同意支付由甲方以外之『寄件人』使用
      甲方在乙方（即被上訴人）所設立之特定帳號000000000
      ‧‧‧」（見本院卷第98頁），本件係使用000000000帳
      號，亦足證明託運人（寄件人）非捷毅公司。上訴人另主
      張其與被上訴人間有口頭之運送契約，惟為被上訴人所否
      認，上訴人並未舉證以實其說，其主張自不足取。
    4.被上訴人抗辯：捷毅公司基於與他人間買賣交易條件約定
      由買受人負擔運費而有代出賣人即寄件人（託運人）支付
      運費之需要，所與被上訴人訂立「臺灣境外運送費用付款
      合約書」，其性質應屬類似民法第300條之運費債務承擔
      性質，而非運送契約之性質，應屬可採：
     (1)按「第三人與債權人訂立契約承擔債務人之債務者，其
       債務於契約成立時，移轉於該第三人」民法第300條訂有
       明文。查，根據聯邦快遞公司之作業模式，捷毅公司要
       委託被上訴人運送貨物出口時，所有運送均須向被上訴
       人提供有效之聯邦快遞帳號。為此，捷毅公司確實曾向
       被上訴人申請一個以捷毅公司為託運人，被上訴人為運
       送人，並由託運人捷毅公司為支付運費之帳號（號碼為
       000000000）。其後捷毅公司因為其三角貿易買賣條款或
       FOB國貿條件下買賣雙方約定由買受人負擔運費而有代寄
       件人（託運人）支付運費之需要，故於92年6月25日向被
       上訴人申請承諾同意代為支付由甲方以外之寄件人（託
       運人）使用「第三人付款帳號」（號碼為000000000）時
       所產生的所有境外運送費用。
     (2)因前揭「第三人付款帳號」所生運送費用付款是指寄件
       人（託運人）使用國外聯邦快遞公司或其代理作境外運
       輸所生運送費用，包含運費、保險金、稅金、關稅及其
       他運送貨物費用，此觀捷毅公司與聯邦快遞臺灣分公司
       所簽訂之「臺灣境外運送費用付款合約書」第1條即明（
       原審被證四）。而該合約之法律性質，則類似前述民法
       第300條之運費清償義務之債務承擔。換言之，捷毅公司
       與被上訴人簽訂該臺灣境外運送費用付款合約書，其目
       的僅在於承擔債務人（即國外託運人）之運費給付責任
       ，非因有該債務承擔之約定當然謂國外運送契約之當事
       人為捷毅公司與被上訴人。
     (3)又FOB條件僅係約定貨物出賣價格當中不包含運費、保險
       費或其他費用而已，相關運費之支付由買受人承擔，事
       實上與運送契約簽定之當事人是否為買方並無絕對關係
       。故上訴人以捷毅公司與Eurocom公司間之買賣條件為
       FOB，即謂捷毅公司為系爭運送契約之託運人，亦與事實
       不符。
    5.上訴人雖質疑：(1)如果只是代收代付，合約為何不寫明？
      （寫上很簡單且迄今未證明有代收代付）；(2)如果只是代
      收代付，而不是運送，何以可以決定折扣？（見原證15）
      ；(3)如果如被上訴人所言，依合約書捷毅只是純粹付費，
      何必有第4條約定捷毅要遵守各批貨之提單條款？(4)如果
      是代收，加拿大FedEx一封email告知捷毅即可，何必大費
      周章定一長約等問題？然查代收代付關係不一定要寫明，
      甚至口頭約定亦可，不能以未寫明即否定其代收代付；(5)
      代收代付決定折扣，乃其雙方之約定亦不能以有折扣之約
      定，即否定其非代收代付性質；(6)其約定各批貨之提單條
      款，只在更確定代收代付之標的；且由條款之引用，可以
      明確知悉託運人為Eurocom公司，運送人為加拿大FedEx公
      司；至於訂長期合約，亦是雙方之約定，省去每筆貨物均
      交涉代收代付。上訴人上開質疑均無法否認上開「代收代
      付」之事實。
    (二)上訴人請求被上訴人依運送契約負貨物減失損害賠償責任
      為無理由：
      查上訴人並無法證明捷毅公司與被上訴人間運送契約存在
      ，已如前述，則上訴人依運送契約請求被上訴人賠償因貨
      物滅失之損害，即無理由，應駁回其訴。
五、綜上所述，上訴人主張捷毅公司與被上訴人間有運送契約乙
    節，既無可取，被上訴人抗辯其僅是代收貨款，並非運送人
    等語，則屬可採，從而，上訴人以伊係系爭貨物之保險人，
    因已理賠訴外人捷毅公司前開損失，乃依保險代位及運送契
    約之法律關係，訴請被上訴人賠償系爭貨物滅失之損害計美
    金67,200元或新台幣2,223,446元，暨自起訴狀繕本送達被
    上訴人之翌日起至清償日止，按年息5%計算之利息，為無理
    由，原審判決上訴人敗訴，核無不合，上訴論旨，仍執陳詞
    ，斤斤指摘原判決不當，聲明廢棄改判，為無理由，應予駁
    回上訴。
六、上訴人聲明如下列證據之調查；
  「(一)請函轉外交部命我國駐加拿大外交機構向Federal Express
  Canada Ltd.查詢下列事項：
    1.以TRK# 0000-0000-0000，T/C:Ｚ 000000000，D /T:Ｚ00000
      0000運送文件所運送之貨物，若該運送物於運送期間有毀
      損、滅失，是由貴公司負賠償責任？或係由提供000000000
      帳號之Federal Express Corporation Taiwan Branch負賠
      償責任？
    2.以前開運送文件運送之貨物，其運費是由Federal Express
      Corporation Taiwan Branch代貴公司收取，再轉交予貴
      公司？或係由Federal Express Corporation,Taiwan
      Branch取得，無須轉交予貴公司？
  (二)請函轉外交部命我國駐美國外交機構向Federal Express
    Corporation查詢下列事項；
    以TRK# 0000-0000-0000，T/C:Ｚ 000000000，D/T:Ｚ 000000
    000運送文件運送之貨物，若該運送物於運送期間有毀損、
    滅失，是由貴公司負賠償責任？或係由提供000000000帳號
    之Federal Express Corporation Taiwan Branch負賠償責
    任？或係由製作該運送文件之Federal Express Canada
    Ltd.負賠償責任？」。
    本院已於99年3月29日以院通民壬98保險上6字第0990004289
    號函，請外交部條約法律司函轉上開查詢事項，惟迄今均未
    回覆，另據被上訴人訴訟代理人陳報稱：各該公司因與本件
    上訴人尚有相同事件於台灣台北地方法院涉訟中，不便回函
    等語，本院為免訴訟之延滯，即不待其回覆，為本件之言詞
    辯論，至於其他之攻防方法經審酌後，認其判決結果無影響
    ，無庸一一述，均附此敘明。
丙、據上論結，本件上訴為無理由，依民事訴訟法第449條第1項
    、第78條，判決如主文。
中    華    民    國   100    年    2     月    1     日
                    民事第十五庭
                        審判長法  官  林恩山
                              法  官  黃國忠
                              法  官  郭松濤
正本係照原本作成。
如不服本判決，應於收受送達後20日內向本院提出上訴書狀，其
未表明上訴理由者，應於提出上訴後20日內向本院補提理由書狀
（均須按他造當事人之人數附繕本）上訴時應提出委任律師或具
有律師資格之人之委任狀；委任有律師資格者，另應附具律師資
格證書及釋明委任人與受任人有民事訴訟法第466條之1第1項但
書或第2項（詳附註）所定關係之釋明文書影本。如委任律師提
起上訴者，應一併繳納上訴審裁判費。
中    華    民    國   100    年    2     月    1     日
                              書記官  方素珍
附註：
民事訴訟法第466條之1（第1項、第2項）：
對於第二審判決上訴，上訴人應委任律師為訴訟代理人。但上訴
人或其他法定代理人具有律師資格者，不在此限。
上訴人之配偶、三親等內之血親、二親等內之姻親，或上訴人為
法人、中央或地方機關時，其所屬專任人員具有律師資格並經法
院認為適當者，亦得為第三審訴訟代理人。